---
title: "Procesamiento de proyecciones de población por departamentos de Argentina 2010-2025 (INDEC)"
author: 
 - Adrián Santoro^[adrian.santoro@gmail.com]
date: "`r Sys.Date()`"
output: 
  html_document:
    theme: cosmo
    toc: yes
    toc_float:
      collapsed: true
bibliography: references.bib
link-citations: true

---



```{r klippy, echo=FALSE, include=TRUE}
library(klippy)
klippy::klippy(position=c("top","right"),
               tooltip_message = "Copiar código",
               tooltip_success = "Copiado!",
               color = "#636363")
```

```{r setup, include=FALSE}
knitr::opts_chunk$set(echo = TRUE)

```

## Proyecciones de población

El [**Instituto Nacional de Estadística y Censos (INDEC)**](https://www.indec.gob.ar) es el encargado de elaborar la proyecciones de población en Argentina, en base a los censos de población, hogares y vivienda.

La serie de proyecciones por departamento más actualizada es la desarrollada en base al Censo Nacional de Población, Hogares y Viviendas 2010 y se encuentra disponible en <https://www.indec.gob.ar/indec/web/Nivel4-Tema-2-24-119>

El material publicado en el sitio web del Instituto aparece en archivos .xls donde cada uno representa una jurisdicción y contiene las proyecciones de población por sexo y años para el período 2020-2025.

El formato de la publicación resulta poco amigable para docentes, investigadores y usuarios relacionados con la estadística y la ciencia de datos, ya que se trata de 24 archivos de tablas en una planilla de cálculo. Cada archivo contiene 3 tablas. Este formato puede resultar adecuado para la difusión, pero no para la utilización de los datos en softwares de procesamiento. Por otro lado, las planillas .xls disponibles presentan un diseño en tabulados fragmentados por sexo y de formato similar pero variable, lo que torna muy laborioso reconstruir series sin un trabajo arduo de copiado y pegado que aumenta el riesgo de cometer errores.

<br/>

## Objetivo

El objetivo de este documento es presentar una forma programática de procesamiento de las proyecciones de poblacion por departamento 2010-2025 publicadas por el INDEC, usando el software estadístico R [@R-base] con sus librerías dplyr [@dplyr], glue [@glue], foreign [@foreign] y stringr [@stringr], webdriver [@webdriver], rvest [@rvest], tidyverse [@tidyverse], DT [@DT], highcharter [@highcharter].

<br/>

## Desarrollo

### 1- Instalar y cargar librerías

Para facilitar el desarrollo del ejercicio, crearemos una función que verificará si la librería solicitada se encuentra instalada. En caso de que no lo esté, la instalará y cargará. En caso de que esté instalada previamente, sólo la cargará.

```{r message=FALSE, warning=FALSE}
instalar = function (libreria) {
  if (libreria %in% installed.packages()[,"Package"]) {
    eval(parse(text=paste0("library(",libreria,")")))} else {
      install.packages(libreria)    
      eval(parse(text=paste0("library(",libreria,")")))
    library(libreria)
  }
}

instalar("dplyr")
instalar("glue")
instalar("foreign")
instalar("stringr")
```
### 2- Crear tabla de códigos
Vamos a crear una tabla con los códigos de cada departamento ya que los archivos originales sólo tienen el nombre. **Es importante tener en cuenta que para vincular esta información con otra fuente de datos oficiales, necesitaremos los códigos de departamento.** El INDEC publica estas tablas de códigos geográficos en formato .pdf lo que imposibilita trabajar esta información con softwares de datos.
Una solución posible es extraer la codificación y descripción de cada área grográfica de la cartografía digital que disponibiliza el instituto en formato shape, debido a que proviniendo del mismo instituto, los nombres utilizados debieran coincidir, lo que permitiría recuperar los códigos a través del matcheo de nombre.
La cartografía en formato shape está compuesta por una carpeta que contiene varios archivos con información de diferente tipo. Uno de ellos tiene formato .dbf y almacena la información que permite vincular cada polígono del mapa a un conjunto de datos. Allí contamos con la identificación de cada departamento.

Para comenzar, debemos descargar la cartografía de Argentina dividida en departamentos.

```{r}
url = "https://www.indec.gob.ar/ftp/cuadros/territorio/codgeo/Codgeo_Pais_x_dpto_con_datos.zip"
download.file(url, destfile = "mapa_deptos.zip")
```

La carpeta descargada se encuentra comprimida en un archivo .zip, por lo que debemos descomprimirla en una nueva carpeta que llamaremos 'mapa_deptos'.

```{r}
unzip("mapa_deptos.zip",exdir = "mapa_deptos")
unlink("mapa_deptos.zip")
```

Ahora vamos a buscar el nombre del archivo .dbf que contiene la carpeta e importarlo en un data frame.

```{r}
nombres_archivos = list.files("mapa_deptos")
nombre_dbf = nombres_archivos[grep("dbf",nombres_archivos)]
codigos = foreign::read.dbf(glue("mapa_deptos/{nombre_dbf}"))
```

La columna 'link' contiene la información que necesitamos. Las primeras dos posiciones representan el código de la jurisdicción y las tres siguientes el del departamento. Generamos la tabla de códigos, incluyendo los nombres de jurisdicción y departamento.

```{r}
codigos = data.frame(
  juri_codigo = substring(codigos$link,1,2),
  juri_nombre = codigos$provincia,
  departamento_codigo = substring(codigos$link,3,5),
  departamento_nombre = codigos$departamen) %>% arrange (juri_codigo,departamento_codigo)
head(codigos)
```

Debemos asegurarnos que los nombres de juisdicciones y departamentos sean iguales en la cartografía y en las proyecciones para poder matchear los datos e incorporar los códigos de departamento a los archivos de proyecciones (que solo contienen la denominación). Para facilitar este matcheo, vamos a eliminar la palabra "Comuna" en los nombres de departamentos de la CABA, para representarlos de la misma forma que en la otra fuente de datos. También debemos hacer coincidir el nombre asignado a la provincia de Tierra del Fuego y al departamento Ñorquincó de Neuquén.

```{r}
codigos$departamento_nombre = str_replace_all(codigos$departamento_nombre, "Comuna ","")
codigos$juri_nombre = as.character(codigos$juri_nombre)
codigos$juri_nombre[codigos$juri_nombre=="Tierra del Fuego"] = "Tierra del Fuego, Antártida e Islas del Atlántico Sur"
codigos$departamento_nombre[codigos$departamento_nombre=="Ñorquinco"] = "Ñorquincó"

```

### 3- Procesar datos de proyecciones

Las proyecciones por departamento se presentan en 24 archivos (uno para cada jurisdicción).
En primer lugar vamos a descargar los archivos pogramáticamente. Para esto vamos  necesitar extraer los links a esos archivos.
Extraer links de una página web es una tarea relativamente fácil que puede hacerse con el paquete rvest. Por ejemplo, podemos extraer todos los links de la página principal de la UNTREF.

```{r}
instalar("rvest")
url = 'https://untref.edu.ar/'
pagina_web = read_html(url)
links = pagina_web %>% html_nodes("a") %>% html_attr("href") 
links = links[substring(links,1,4)== "http" & is.na(links)==F] 
head(links)
```

Para el caso de la web del INDEC esta metodología sencilla no funciona, ya que los links aparecen ocultos debido a la forma en la que está programada la página. Por eso, debemos usar la librería webdriver que nos permite ejecutar un navegador virtual que cargue la página por completo y extraiga el código html tal cual lo muestra el navegador, de la misma forma que lo haríams manualmente con Google Chrome usando la opción guardar como html la página.

```{r}
instalar("webdriver")
#install_phantomjs() # sólo correr esta línea la primera vez que se use webdriver
pjs <- run_phantomjs()
ses <- Session$new(port = pjs$port)

# inicia una sesión el navegador virtual
ses$go("https://www.indec.gob.ar/indec/web/Nivel4-Tema-2-24-119")
Sys.sleep(5)

# obtiene el código fuente de la página web
codigo_html=ses$getSource()

# aplica funciones de procesamiento de texto para "limpiar" los links
links = strsplit(codigo_html,"\n")[[1]][grep("ftp",strsplit(codigo_html,"\n")[[1]])]
links = unlist(strsplit(links,"<"))[substring(unlist(strsplit(links,"<")),1,7)=="a class"]
links = unlist(strsplit(links,"/"))[substring(unlist(strsplit(links,"/")),1,4)=="proy"]
links1 = unlist(strsplit(links," "))[substring(unlist(strsplit(links," ")),1,4)=="proy"]
links1 = paste0("https://www.indec.gob.ar/ftp/cuadros/poblacion/",stringr::str_remove_all(links1,'\"'))
links = unlist(strsplit(links,">"))[substring(unlist(strsplit(links,">")),1,4)!="proy"]
links = gsub("\\s+$", "", links)

# genera un data frame con los links al archivo de cada jurisdicción
links = data.frame(juri = links, links=links1)
head(links)

```
Creamos una carpeta llamada 'archivos_proyecciones' donde vamos a alojar los 24 archivos descargados.

```{r}
dir.create("archivos_proyecciones")

for (i in 1:nrow(links)) {
  jurisdiccion = str_replace_all(links[i,1],".xls","")
  download.file(links[i,2], dest = glue("archivos_proyecciones/{jurisdiccion}.xls"), mode="wb")
}
```

Con los archivos descargados, vamos a generar un loop que importe cada uno y extraiga la información para almacenarla en un data frame.
Para eso comenzaremos con generar un vector con todas las rutas a los archivos que importaremos.

```{r message=FALSE, warning=FALSE}
rutas_a_archivos = paste0("archivos_proyecciones/",list.files("archivos_proyecciones"))

```
De la exploración de los archivos podemos extraer algunos valores constantes que nos ayudarán a recopilar la información.

 + Cada archivo tiene 3 bloques de información: proyecciones para "ambos sexos", "varones", y "mujeres"
 + Todos los bloques tienen una columna con los nombres de los departamentos y 16 columnas (desde la B a la Q) con los valores de población
 + El primer bloque comienza en la fila 10 y en la fila 5 se indica el sexo correspondiente al bloque. Si bien el comienzo del segundo 
bloque depende de la cantidad de departamentos de la provincia que tomemos, en los siguientes bloques también se encuentra el sexo 5 filas antes del comienzo.
 + Los bloques 2 y 3 comienzan 10 filas debajo de su predecesor.
 + El archivo de la Provincia de Buenos Aires presenta una estructura levemente diferente ya que los departamentos están agrupados en GBA y resto de la provincia.

Con esta situación descripta, ver de qué forma obtenemos la longitud de celdas de cada bloque, que representa la única incognita restante para poder obtener los datos

```{r message=FALSE, warning=FALSE}
instalar("readxl")
proyecciones_depto = data.frame()

for (i in 1:length(rutas_a_archivos)) { # recorre los 24 archivos descargados
  
  # inicializa variable
  incluir=T
  
  # recorre las columna A de cada archivo y obtiene el largo de cada bloque
  for (j in 9:500) {
    prov = str_remove_all(rutas_a_archivos[i],"archivos_proyecciones/")
    prov = str_remove_all(prov,".xls")
    comienzo_bloque_1 = if (prov %in% c("Buenos Aires","La Rioja", "Río Negro","Salta", "San Juan",
                                        "San Luis","Santa Cruz","Santa Fe","Santiago del Estero",
                                        "Tierra del Fuego, Antártida e Islas del Atlántico Sur",
                                        "Tucumán")) {11} else {10}
    celda = comienzo_bloque_1-1+j
    valor=as.character(read_xls(rutas_a_archivos[i], range = glue("A{celda}:A{celda}"), col_names = F))
    if (length(valor)>0) {if(valor=="Total") {break}} 
  }
  
  # incluye parches para archivos que varían con formatos irregulares
  if (prov == "Buenos Aires") {
    fin_bloque_1 = comienzo_bloque_1 + j -9
    comienzo_bloque_2 = fin_bloque_1 + 10
    fin_bloque_2 = comienzo_bloque_2 + j -8
    comienzo_bloque_3 = fin_bloque_2 + 10
    fin_bloque_3 = comienzo_bloque_3 + j -8
  } else if (prov == "La Pampa") {
    fin_bloque_1 = comienzo_bloque_1 + j -9
    comienzo_bloque_2 = fin_bloque_1 + 10
    fin_bloque_2 = comienzo_bloque_2 + j -9
    comienzo_bloque_3 = fin_bloque_2 + 11
    fin_bloque_3 = comienzo_bloque_3 + j -9
  } else if (prov %in% c("La Rioja","Río Negro","Salta")) {
    fin_bloque_1 = comienzo_bloque_1 + j -10
    comienzo_bloque_2 = fin_bloque_1 + 11
    fin_bloque_2 = comienzo_bloque_2 + j -10
    comienzo_bloque_3 = fin_bloque_2 + 11
    fin_bloque_3 = comienzo_bloque_3 + j -10
  } else {
    fin_bloque_1 = comienzo_bloque_1 + j -9
    comienzo_bloque_2 = fin_bloque_1 + 10
    fin_bloque_2 = comienzo_bloque_2 + j -9
    comienzo_bloque_3 = fin_bloque_2 + 10 
    fin_bloque_3 = comienzo_bloque_3 + j -9
  }
  
  # da formato a los datos capturados
  datos = rbind(
    read_xls(rutas_a_archivos[i], range = glue("B{comienzo_bloque_1}:Q{fin_bloque_1}"), col_names = F),
    read_xls(rutas_a_archivos[i], range = glue("B{comienzo_bloque_2}:Q{fin_bloque_2}"), col_names = F),
    read_xls(rutas_a_archivos[i], range = glue("B{comienzo_bloque_3}:Q{fin_bloque_3}"), col_names = F)
  )
  
  colnames(datos) = paste0("a_",2010:2025)
  datos = datos[is.na(datos$a_2010)==F,]
  datos$juri_nombre = prov
  datos$sexo_nombre = c(rep("Ambos sexos", nrow(datos)/3),
                        rep("Varones", nrow(datos)/3),
                        rep("Mujeres", nrow(datos)/3))
  departamento_nombre = unique(read_xls(rutas_a_archivos[i], range = glue("A{comienzo_bloque_1}:A{fin_bloque_3}"), col_names = F))
  departamento_nombre = departamento_nombre[is.na(departamento_nombre)==F]
  departamento_nombre = departamento_nombre[departamento_nombre!="Interior de la Provincia"]
  departamento_nombre = departamento_nombre[departamento_nombre!="24 Partidos del GBA"]
  departamento_nombre = departamento_nombre[departamento_nombre!="Varones"]
  departamento_nombre = departamento_nombre[departamento_nombre!="Mujeres"]
  departamento_nombre = departamento_nombre[departamento_nombre!="Total"]
  departamento_nombre = departamento_nombre[departamento_nombre!="Partido"]
  departamento_nombre = departamento_nombre[departamento_nombre!="Departamento"]
  departamento_nombre = departamento_nombre[departamento_nombre!="Comuna"]
  
  datos$departamento_nombre = rep(departamento_nombre,3)
  datos = datos[,c("juri_nombre","departamento_nombre", "sexo_nombre",colnames(datos)[substring(colnames(datos),1,2)=="a_"])]
  
  # añade la información capturada de cada jurisdicción al archivo final
  proyecciones_depto = rbind(
    proyecciones_depto,
    datos
  )
}
```

Verificamos que el procedimiento verificando que la información del año 2010 para el total del país coincide con la que se observa en el archivo de proyecciones provinciales

```{r message=FALSE, warning=FALSE}
url_prov = "https://www.indec.gob.ar/ftp/cuadros/poblacion/c2_proyecciones_prov_2010_2040.xls"

# descarga el archivo de las proyecciones jurisdiccionales a través de la línea de comandos de Windows debido a que la función download.file suele fallar con archivos .xls
system(glue('curl -o poblacion.xls {url_prov}'))

sheets = readxl::excel_sheets("poblacion.xls")

# valores provenientes de las proyecciones por jurisdicción
total_argentina_2010_prov = as.numeric(colnames(read_xls("poblacion.xls", sheet= sheets[2],range = "B6:D6", col_names = T)))
names(total_argentina_2010_prov) = c("Ambos sexos","Varones","Mujeres")

# valores provenientes de las proyecciones por departamentos
total_argentina_2010_depto = c(ambos_sexos=sum(proyecciones_depto$a_2010[proyecciones_depto$sexo_nombre=="Ambos sexos"]),
varones=sum(proyecciones_depto$a_2010[proyecciones_depto$sexo_nombre=="Varones"]),
mujeres=sum(proyecciones_depto$a_2010[proyecciones_depto$sexo_nombre=="Mujeres"]))

# chequea que ambas fuentes coincidan
total_argentina_2010_depto == total_argentina_2010_prov

```

### 4- Agregar códigos

Vamos a utilizar ahora la tabla de códigos que generamos anteriormente para vincularla a través de los nombres de las áreas geográficas de los datos procesados y recuperar los códigos.

```{r echo=TRUE, message=FALSE, warning=FALSE}
# vincula ambas fuentes
proyecciones_depto = left_join(proyecciones_depto,codigos, by = c("juri_nombre","departamento_nombre"))

# Verifica que no haya quedado algún departamento sin código asignado
nrow(proyecciones_depto[is.na(proyecciones_depto$departamento_codigo),])

# agrega códigos de sexo
proyecciones_depto$sexo_codigo = ""
proyecciones_depto$sexo_codigo[proyecciones_depto$sexo_nombre == "Ambos sexos"] = "0"
proyecciones_depto$sexo_codigo[proyecciones_depto$sexo_nombre == "Varones"] = "1"
proyecciones_depto$sexo_codigo[proyecciones_depto$sexo_nombre == "Mujeres"] = "2"

# pasa años a filas
instalar("tidyverse")
proyecciones_depto$a_2025 = as.numeric(proyecciones_depto$a_2025) # pasa a numérica ya que se almacena originalmente como character debido al formato de los archivos originales

proyecciones_depto = proyecciones_depto %>% pivot_longer(cols = 4:19, names_to = "ano", values_to = "poblacion")

instalar("stringr")
proyecciones_depto$ano = str_replace_all(proyecciones_depto$ano,"a_","") # elimina prefijo "a_"

instalar("DT")
DT::datatable(proyecciones_depto)
```


```{r message=FALSE, warning=FALSE, include=FALSE}
unlink("archivos_proyecciones", recursive = TRUE)
```

## Conclusiones

El formato en el cuales se accede a la información sobre proyecciones de población de Argentina por departamentos resulta poco amigable para los procesamientos con herramientas informáticas. Este documento muestra una metodología sencilla para dar a esos datos un formato acorde a la ciencia de datos que aumenta las posibilidades de uso de esta información en casos que requieren procesamientos complejos (series temporales, cálculo de indicadores en lote, desarrollo de visualizaciones, elaboración de mapas, etc.). El software estadístico R [@R-base] se presenta como una alternativa eficiente para esta tarea.



## Referencias
